【裁判字號】    94,訴,1712
【裁判日期】    950119
【裁判案由】    偽造有價證券
【裁判全文】
臺灣臺中地方法院刑事判決              94年度訴字第1712號
公  訴  人  臺灣臺中地方法院檢察署檢察官
被      告  甲○○原名許秀月.
選任辯護人  陳明發律師
上列被告因偽造有價證券案件，經檢察官提起公訴（九十三年度
偵字第二０九五０號），本院判決如下：
    主    文
甲○○無罪。
    理    由
一、公訴意旨略以：被告甲○○（原名許秀月）與丙○○（綽號
    「老二」、「眼鏡」）、陳飛彪（丙○○、陳飛彪二人均經
    本院判決在案）、劉昌信（現由本院審理中）、劉亮村（現
    由臺灣板橋地方法院審理中）及姓名年籍不詳綽號「賴皮」
    、「阿牛」、「小楊」之成年男子共同基於偽造有價證券之
    犯意聯絡，由甲○○自民國九十年初某日起，向綽號「賴皮
    」、「阿牛」、「小楊」等人取得數量不詳之不兌現支票（
    俗稱芭樂票）以新台幣（下同）二千二百元或二千三百元代
    價轉售他人，該等支票，部分於甲○○取得之時已偽造完成
    ，部分由甲○○填載日期後再交付買受人，或交由買受人，
    再由該買受人自行填載金額以完成偽造支票行為。又丙○○
    自九十一年底某日起向綽號「帥哥」、「賴皮」、「豆漿仔
    」等不詳姓名成年男子取得虛設之公司行號或人頭戶資料、
    印章及存摺（或透過李魁煙向上開人士取得），即在所虛設
    公司或個人帳戶間創造所欲販賣支票之存戶之交易業績（俗
    稱繞票），俾取得更多空白支票使用，而向各金融行庫申請
    空白支票，嗣或由丙○○填載支票之日期及金額，交由下手
    （即為丙○○出售支票之人）以每張一千五百元至三千元價
    格出售，或交由劉亮村轉交（或出售）甲○○再售予須用他
    人支票之人，或由最後轉得人填載支票日期、金額以完成支
    票之偽造行為。計至九十三年九月二十五日止，丙○○、劉
    亮村及李魁煙或其下手已出售或交付劉昌信大量不兌現支票
    ；並出售或交付應科實業有限公司（下稱應科公司）臺灣銀
    行水湳分行及玉山銀行臺中分行支票六、七十張、昌明實業
    有限公司（下稱昌明公司）負責人陳治銘第一商業銀行支票
    八十餘張、林加勢華南商業銀行支票一百餘張、永榮興有限
    公司復華商業銀行南門分行（下稱永榮興公司）支票多張、
    昇耀事業有限公司合作金庫銀行樹林分行（下稱昇耀公司）
    之支票一百五十張及吉建公司之付款人不詳支票數張、洪國
    清付款人不詳支票多張、仁尚實業有限公司（下稱仁尚公司
    ）及順芢國際茶葉有限公司（下稱順芢公司）付款人不詳與
    數目不詳之「芭樂票」多張予陳飛彪、甲○○、劉昌信及不
    詳姓名者多人轉售他人。而甲○○自九十年初至九十三年八
    月底已依上開方式轉售偽造之支票約二千五百六十張。因認
    被告甲○○涉有刑法第二百零一條第一項之偽造有價證券罪
    嫌。
二、按犯罪事實應依證據認定之，無證據不得認定犯罪事實；又
    不能證明被告犯罪者，應諭知無罪之判決，刑事訴訟法第一
    百五十四條第二項、第三百零一條第一項分別定有明文；且
    認定不利於被告之事實，須依積極證據，苟積極證據不足為
    不利於被告事實之認定時，即應為有利於被告之認定，更不
    必有何有利之證據；認定犯罪事實所憑之證據，雖不以直接
    證據為限，間接證據亦包括在內；然而無論直接或間接證據
    ，其為訴訟上之證明，須於通常一般之人均不致有所懷疑，
    而得確信其為真實之程度者，始得據為有罪之認定，倘其證
    明尚未達到此一程度，而有合理之懷疑存在時，基於無罪推
    定之原則，即應為無罪之判決，最高法院著有三十年上字第
    八一六號、七十六年臺上字第四九八六號判例可資參照。次
    按檢察官就被告犯罪事實，應負舉證責任，並指出證明之方
    法。因此，檢察官對於起訴之犯罪事實，應負提出證據及說
    服之實質舉證責任。倘其所提出之證據，不足為被告有罪之
    積極證明，或其闡明之證明方法，無從說服法官以形成被告
    有罪之心證，基於無罪推定之原則，自應為被告無罪判決之
    諭知，最高法院亦著有九十二年臺上字第一二八號判例可憑
    。
三、本件公訴人認被告甲○○涉犯上開偽造有價證券罪嫌，無非
    係以：（一）被告甲○○於警、偵訊中所為坦承販賣空白支
    票予他人之供述；（二）證人即另案被告丙○○（下稱證人
    丙○○）於警、偵訊中坦承上揭販賣人頭支票（即芭樂票）
    予被告甲○○之自白；（三）另案被告陳飛彪於警、偵訊時
    之供述，另案被告劉昌信於偵查中供稱向丙○○購買大量芭
    樂票之事實，並均經檢察官提起公訴，有九十三年度偵字第
    八九六六號起訴書一份之情；（四）有本案起訴書所示附表
    一、二、五所示之扣案物及臺灣臺中地方法院檢察署九十三
    年度偵字第一七二三一號起訴書附卷足稽等情，為其主要論
    據。訊據被告甲○○固坦承曾向證人丙○○購買人頭支票並
    轉售他人使用，以賺取差價之事實，惟堅決否認有何上揭偽
    造有價證券之犯行，辯稱：伊係在九十二年底方開始販售人
    頭支票，不曾向陳飛彪、李魁煙、劉昌信、劉亮村買過人頭
    支票，僅曾向丙○○或「帥哥」之人購得人頭支票後再轉售
    他人，且在取得該支票之時，支票上均已蓋好發票人印章，
    該等支票應非屬偽造，且亦未在該等支票上填載任何金額或
    日期，僅純粹為賺取販售人頭支票差價之利益，並無偽造有
    價證券之犯行等語。
四、經查：
（一）證人丙○○於本院審理時係結證稱：「（問：：何時開始
      交支票給被告去賣？）九十三年三、四月間，時間不確定
      。」等語，經核與被告甲○○辯稱係自九十二年底方開始
      販售人頭支票之情大致相符。又依卷附公訴人所舉之證據
      資料顯示，並無證據足證綽號「賴皮」、「小牛」、「小
      楊」之人自九十年初某日起，即有販賣俗稱之「芭樂票」
      予被告甲○○之事實。則公訴人認被告甲○○係自九十年
      初某日起，即已開始販售人頭支票云云，尚屬無據。再者
      ，另案被告丙○○於法務部調查局中部機動工作組（下稱
      中機組）詢問時係供稱：係以每本七萬元之代價向「帥哥
      」購買存摺後，再以繞票之方式增加票據業績，嗣後則由
      「豆漿仔」帶人頭前往金融機關領取空白支票販賣等語（
      見卷附九十三年度偵字第一七二三一號偵查卷第四三頁至
      四九頁）；另於偵查中亦僅供稱確有販賣人頭支票之事實
      ，且所販賣之公司支票均有經過公司負責人同意等語（見
      上揭偵查卷第一三八頁、一四三頁）。觀之證人丙○○上
      開供述，證人丙○○並未於中機組人員詢問、偵查中坦承
      有冒用他人之名義申請設立公司，嗣後再以冒名設立之公
      司或冒用他人之名義向金融機關申領支票使用，則縱被告
      甲○○曾坦承販售之人頭支票中，有部分係購自證人丙○
      ○，且確有販賣人頭支票之事實，並有如附表一、二、五
      所示之證物足稽，亦難認被告甲○○、證人丙○○二人有
      共同偽造有價證券之犯意聯絡。是公訴人認被告甲○○、
      證人丙○○已於中機組、偵查中自白上揭偽造有價證券犯
      行云云，應屬誤會。況證人丙○○事後就販售何人名義之
      支票予被告與其在中機組、偵查中所述亦有所出入，復於
      中機組人員詢問時就如附表一之二所示之十三枚印章，究
      係綽號「帥哥」及「賴皮」者提供作為繞票之用或非「帥
      哥」所提供，而係可能是另案被告李魁煙或楊宗倫或陳永
      來使用後留下的等情並不一致，自難以證人被告丙○○前
      後不一而有瑕疵之供述，作為認定被告甲○○有上揭檢察
      官所指偽造有價證券犯行之依據。
（二）另案被告劉亮村於偵查中係供稱：僅幫證人丙○○代送信
      封、印章予被告甲○○，不知該信封內之內容為何物，亦
      未向甲○○拿過錢等語（見卷附九十三年度偵字第二０九
      五０號偵查卷第六八至六九頁）。而劉昌信並不認識另案
      被告李魁煙，劉昌信所持有之人頭支票，係綽號「眼鏡」
      之人所交付等情，亦據證人劉昌信於本院九十四年度重訴
      字七五０號刑事案件審理時證述在卷〔見該本院卷（二）
      第一六九頁、一七０頁〕；又另案被告陳飛彪於中機組、
      偵查中亦僅供稱其所販賣之人頭支票均來自證人丙○○，
      被告甲○○與其算是同業，均在販賣人頭支票，並無生意
      或金錢往來等語（見卷附九十三年度偵字第一七二三一號
      偵查卷第九頁反面至十三頁、第二六頁反面至二七頁、第
      一三四頁反面至一三六頁）；而另案被告李魁煙則於中機
      組、偵查中亦未曾供稱過曾與被告甲○○有何共同偽造有
      價證券之犯行（見上揭偵查卷第五至九頁、二八至二九頁
      反面、一三六頁反面、一三七頁、一九一頁反面、一九二
      頁）。顯見並無證據足以證明另案被告劉亮村、劉昌信、
      陳飛彪、李魁煙確有販賣人頭支票予被告甲○○之事實，
      又僅憑另案被告劉亮村等人上揭之供述，亦難認定被告甲
      ○○確有偽造有價證券之犯行，是公訴人僅以另案被告劉
      昌信業經檢察官以九十三年度偵字第八九六六號起訴、另
      案被告陳飛彪、李魁煙業經檢察官以九十三年度偵字第一
      七二三一號起訴，且有各該起訴書足稽為由，而認定被告
      甲○○涉有上揭偽造有價證券犯行，即略嫌速斷。
（三）證人即昇耀公司之登記名義人張永吉於中機組詢問及偵查
      中證稱：不認識證人丙○○、陳飛彪，因失業一事無成，
      九十二年九月間，在新竹火車站站前廣場，綽號「小鄧」
      的男子主動找其攀談，問想不想賺錢，並稱以其之名義開
      公司、請領支票，每請領一本支票會給付報酬二萬元，因
      當時其身上都沒有錢，所以就答應做他們的人頭；伊是昇
      耀公司之人頭，以其名義所開立之支票帳戶，均係親自前
      往開立，且有同意「阿財」他們開支票，他們說要開支票
      騙銀行的錢等語（見卷附九十三年度偵字第八九六六號偵
      查卷第九五頁、九六頁、九十三年度偵字第一七二三一號
      偵查卷第一五六頁至一六０頁、第一八０反面、一八一頁
      ）。足見昇耀公司之名義負責人張永吉確有授權他人任意
      填載昇耀公司之支票，則縱證人丙○○、被告甲○○有販
      賣昇耀公司之空白支票，亦不構成偽造有價證券之犯行。
      又證人即仁尚公司之登記名義人吳美玲於中機組詢問及本
      院九十四年度重訴字七五０號刑事案件審理時固證稱：並
      無擔任仁尚公司之負責人，也未曾以仁尚公司之名義至金
      融機關開戶，是別人偽造其身分證去申請設立仁尚公司等
      語〔見同九十三年度偵字第一七二三一號偵查卷第一二七
      頁、一二八頁，該本院卷（一）第二八０頁、二八一頁〕
      ，且卷附仁尚公司在合庫三重分行開戶時所留存之吳美玲
      身分證影本其上之照片〔見卷附九十四年度重訴字七五０
      號刑事案件證物卷（二）第四四四頁〕，亦與真正吳美玲
      身分證影本上之照片不同〔見九十四年度重訴字七五０號
      刑事案件卷（二）第二八七頁〕，證人吳美玲上開證詞固
      堪採信。然證人丙○○就此部分於本院九十四年度重訴字
      第七五０號刑事案件審理時辯稱：並不知道吳美玲之身分
      證遭冒用去申請設立仁尚公司等語，且參之仁尚公司、順
      荏公司之支票存摺既係「帥哥」交付予證人丙○○，本件
      又查無其他證據足以證明證人丙○○與「帥哥」間，有偽
      造吳美玲之身分證，虛設仁尚公司，並冒用仁尚公司、順
      芢公司之名義請領空白支票使用之犯意聯絡，依罪疑唯有
      利於被告之法理，尚難認證人丙○○於購買上開公司之支
      票存摺時，即知悉「帥哥」係以冒用他人之名義申請支票
      帳戶使用。是縱事後證人丙○○將上揭空白支票轉售予被
      告甲○○，亦難認被告甲○○有何與另案被告丙○○有共
      同偽造有價證券之犯行。
（四）另永榮興公司在國泰世華商業銀行（下稱國泰世華銀行）
      南門分行、復華商銀、建華商業銀行（下稱建華商銀）所
      申請設立之支票帳戶，開戶迄今均無退票之紀錄等情，此
      有國泰世華南門分行九十四年四月十一日（94）國世銀南
      門字第0014號函、復華商銀九十四年四月十一日復景美字
      第0940000054號函、建華商銀九十四年四月十三日（94）
      崙作字第0005號函在卷可憑〔見本院九十四年度重訴字第
      七五０號刑事案件證物卷（一）第一六六頁，證物卷（二
      ）第三一八頁、三四八頁〕，足見被告甲○○辯稱並未偽
      造永榮興公司之支票等語，應堪採信。另被告甲○○雖曾
      於本院準備程序時自白有賣過吉建公司之空白支票等語，
      然於本院審理時則改稱：其所販賣之空白支票來源甚多，
      有無包括該吉建公司之支票已無法確定等語，則被告甲○
      ○究有無販售吉建公司之空白支票，應尚有疑義。況吉建
      公司之全名為何？代表人係何人？吉建公司曾在何家金融
      機關開戶？公訴人亦均未舉證證明之，且起訴書亦僅記載
      證人丙○○、另案被告劉亮村、劉昌信等人曾販賣吉建公
      司之空白支票予被告甲○○，並未敘明證人丙○○、另案
      被告劉亮村、劉昌信等人如何偽造吉建公司之支票，復扣
      案如附表一、二、五所示之物，亦查無與吉建公司相關聯
      之證據，是僅依公訴人所舉之上揭卷附之證據亦難認定被
      告甲○○有何偽造吉建公司支票之犯行。又公訴人雖起訴
      證人丙○○或其他姓名年籍不詳之人曾販售洪國清、順芢
      公司之支票予被告甲○○，而與被告甲○○有共同偽造有
      價證券之犯行云云，然被告甲○○於本院審理時並未自白
      有何販售或偽造洪國清、順芢公司之支票，且公訴人對於
      證人丙○○或其他不詳姓名之人如何販賣該支票予被告甲
      ○○、販賣支票之張數為何、均未提出任何證據證明之，
      亦未指明被告甲○○如何販售或偽造該等支票，是公訴人
      所指被告甲○○涉有販售或偽造洪國清、順芢公司之空白
      支票部分，亦無證據足資證明。
（五）另證人林加勢雖於本院九十四年度重訴字七五０號刑事案
      件審理時證稱：其身分證曾經遺失過，不認識證人丙○○
      ，亦未曾擔任應科公司之負責人，更不曾至銀行申請設立
      支票帳戶云云〔見九十四年度重訴字七五０號刑事案件本
      院卷（二）第九三頁〕。然證人林加勢及應科公司之支票
      確係其本人拿給證人丙○○，要證人丙○○代為販賣之情
      ，業據證人丙○○於該案件審理時供明在卷〔見本院該案
      卷（二）第二二八頁〕。且證人林加勢於本院該案件審理
      時當場及於證人結文上書寫之「林加勢」字跡（見上揭卷
      第一二六、一二七頁），其運筆及勾勒之方式，核與應科
      公司與華南商業銀行、玉山商業銀行支票存款約定書，及
      林加勢與華南商業銀行中山分行支票存款開戶申請書上「
      林加勢」之筆跡雷同（尤以結文中「勢」之運筆方式最為
      特殊，且與支票存款約定書「勢」字之運筆方式相同〔見
      本院證物卷（一）第一０四頁、一一二頁、一一三頁、一
      八０頁〕），是證人林加勢上開證詞顯係推卸己身責任之
      詞，不足採信等情，亦據本院九十四年度重訴字七五０號
      刑事案件審理時認定屬實，並經本院調取該刑事卷宗核閱
      屬實，且有該刑事判決一份附卷可稽，以證人林加勢在本
      案中係屬利害關係人，其有避重就輕之證言，應與常情無
      悖。顯見證人林加勢於交付空白支票予證人丙○○代為販
      賣之時，確有授權證人丙○○代為簽發之情應可認定，是
      縱事後證人丙○○將林加勢華南商業銀行或以林加勢為負
      責人之應科公司臺灣銀行水湳分行、玉山商業銀行臺中分
      行等支票轉售予被告甲○○，被告甲○○再將該支票轉售
      予他人，亦難認被告甲○○與證人丙○○此部分有共同偽
      造有價證券之犯行。另公訴人雖認定被告甲○○另與上揭
      不詳姓名之人共同偽造陳治銘為負責人之第一商業銀行大
      湳分行之支票八十餘張云云，而該支票雖均有退票紀錄〔
      見卷附本院九十四年度重訴字第七五０號刑事卷（一）第
      三八頁至四二頁〕，然被告甲○○究於何時、何地與何不
      詳姓名之人如何偽造該陳治銘之人頭支票？該等偽造之支
      票究係出售或交付予何人使用？又有何被害人遭受詐騙等
      情，檢察官均未舉證證明之，自不能僅憑該支票曾有退票
      紀錄即認定該支票係屬偽造。況被告甲○○上揭販售人頭
      支票之手法，乃均係先向證人丙○○或其他不詳姓名之人
      購得人頭支票後再轉售圖利，被告甲○○既非第一手取得
      上揭人頭支票之人，衡情，被告甲○○當無偽造該等支票
      之必要，是自不能僅依被告甲○○曾自白販售該陳治銘為
      負責人之人頭支票，即遽認其有偽造上開人頭支票之犯行
      。至檢察官雖於本院審理時另聲請傳訊證人林加勢、陳治
      銘二人，以查明被告甲○○之上揭偽造有價證券犯行，然
      因證人林加勢已於本院九十四年度重訴字第七五０號案件
      證述在卷，且其為恐自己受刑事追訴，致證言顯有避重就
      輕之情，已如前述，是亦難擔保與證人林加勢有相同情形
      之證人陳治銘到庭後確能為真實之陳述，況本院業已認定
      被告甲○○並無上揭偽造證人林加勢、陳治銘之人頭支票
      之犯行，業如前述，則縱證人林加勢、陳治銘到庭證述，
      亦難為不利於被告甲○○之認定，是本院認檢察官所聲請
      之事項已無調查之必要，應無庸再傳訊證人林加勢、陳治
      銘到庭證述，附此敘明。
（六）又按刑法上所謂偽造有價證券，以無權簽發之人冒用他人
      名義簽發為要件，如果行為人基於本人之授權，或其他原
      因有權簽發者，則與無權之偽造行為不同，除涉犯他項罪
      名外，尚難遽予該罪相繩。再一般俗稱「人頭票」或「芭
      樂票」，除由他人冒用本人名義開戶，於領票後以低價販
      賣圖利者外，亦有本人自行開戶領取票據並蓋用發票人印
      章後，以一定對價出售得利者，此種情形，既係授權買受
      該票據之人任意填寫票面金額，即與未經授權擅自偽造有
      別，故尚難僅以販賣「人頭票」或「芭樂票」，即逕謂應
      負偽造有價證券之罪責（最高法院九十二年度臺上字第三
      七００號判決參照）。次按以情況證據（即間接證據）斷
      罪時，尤須基於該證據在直接關係上所可證明之他項情況
      事實，本乎推理作用足以確證被告有罪，方為合法，不得
      徒憑主觀上之推想，將一般經驗上有利被告之其他合理情
      況逕予排除。本件檢察官僅以被告甲○○確有販售人頭支
      票之行為，且該支票來源係出自於證人丙○○或其他不詳
      姓名之人，即據以認定被告甲○○與證人丙○○、另案被
      告陳飛彪、李魁煙、劉亮村等人涉有共同偽造該人頭支票
      之犯行，惟衡諸社會常情，簽發人頭支票即俗稱芭樂票者
      既無兌現票據之真意，而透過管道向之購買取得者，亦無
      非在交易時欲持該等人頭支票向他人行使，憑以獲取信用
      或財產上之不法利益，況證人丙○○等人取得之空白支票
      大都經取得發票人之同意後方轉售予他人使用，業如前所
      述，是證人丙○○等人既以購得人頭支票以轉售他人以營
      利，衡情，證人丙○○等人應無再偽造該人頭支票之必要
      。證人丙○○或不詳姓名之人所販售之無法兌現俗稱「芭
      樂票」之人頭支票既無從證明係屬偽造，則公訴人所據以
      起訴被告甲○○犯罪之前提事實，即前揭支票係屬偽造一
      節應顯與事實不符，是出售人頭支票予被告甲○○之證人
      丙○○或其他不詳姓名之人應無偽造有價證券之犯行，當
      可認定。況參以起訴書所載證人丙○○、另案被告陳飛彪
      、李魁煙涉犯刑法第二百零一條第一項之偽造有價證券罪
      嫌部分，業經本院九十四年度重訴字七五０號刑事案件認
      定證人丙○○、另案被告陳飛彪、李魁煙等該部分犯行，
      應屬犯罪不能證明，而不另為無罪之諭知等情，亦有本院
      九十四年度重訴字七五０號刑事判決一份在卷足參，是縱
      認被告甲○○曾自白係向證人丙○○或其他不詳姓名之人
      購買起訴書所載之昌明公司、應科公司、林加勢、昇耀公
      司、吉建公司、永榮興公司、仁尚公司之空白支票，再轉
      賣予他人，然既查無證據足以證明證人丙○○或其他不詳
      姓名之人涉有偽造該有價證券之犯行，則被告甲○○被訴
      之偽造有價證券犯行部分自亦屬無從證明。
五、綜上所述，本件公訴人所舉之證據，不足積極證明被告甲○
    ○有偽造有價證券之犯行，況檢察官迄今仍未提出適合於證
    明被告甲○○犯罪事實之積極證據，並說明其證據方法與待
    證事實之關係，而本院對於卷內訴訟資料，復已逐一剖析，
    參互審酌，仍無從獲得有罪之心證，尚難僅依上揭公訴人所
    舉之證據，而遽入人於罪，揆諸首開說明，因認被告甲○○
    被訴偽造有價證券之犯行尚屬不能證明，既不能證明被告甲
    ○○犯罪，自應為無罪之判決。
六、至臺灣花蓮地方法院檢察署檢察官移送併案審理部分（九十
    四年度偵字第二二七號），即被告甲○○另將俗稱「芭樂票
    」販售予證人乙○○供其轉售予他人之偽造有價證券事實，
    因本件被告甲○○被訴偽造有價證券部分業經判決無罪，已
    如前述，從而，移送併案審理部分與本案即無連續犯之裁判
    上一罪關係，本院自無從併案審理，應將此部分退回移送併
    案審理單位另行依法處理，附此敘明。又本案被告甲○○上
    揭所為，是否另涉有常業詐欺之罪嫌，應另由檢察官依法處
    理，亦併予指明。
據上論斷，應依刑事訴訟法第三百零一條第一項，判決如主文。
中    華    民    國    95    年    1     月    19    日
                        臺灣臺中地方法院刑事第十一庭
                                審判長法  官  林源森
                                      法  官  丁智慧
                                      法  官  王世華
上為正本係照原本作成
如不服本判決，應於收受送達後10日內向本院提出上訴書狀（應
附繕本）。
                                      書記官  劉易柔
中    華    民    國    95    年    1     月    19    日


司法院資訊處製作；財團法人民間司法改革基金會備份。
